【裁判字號】    89,訴緝,4
【裁判日期】    890914
【裁判案由】    誣告
【裁判全文】
臺灣苗栗地方法院刑事判決                            八十九年度訴緝字第四號
    公訴人  台灣苗栗地方法院檢察署檢察官
    被  告  甲○○
右列被告因誣告案件，經檢察官提起公訴（八十七年度偵字第二五一八號），本院判
決如左：
    主  文
甲○○共同意圖他人受刑事處分，向該管公務員誣告，處有期徒刑捌月。
    事  實
一、甲○○與謝蔡淑華（通緝中）係母女關係，由甲○○擔任民間互助會會首，並由
    謝蔡淑華邀集張文洲、駱賢德、鄭正義（二會）、鄭萬順、阮錫輝、陳東榮、范
    美惠、郭張月娥、鄭金龍、劉茂旗、朱添丁、洪富吉、葉阿英（即鄭葉月英）、
    劉麗香、鄭柏娥、陳永強等人共組新台幣（下同）二萬元之互助會，自民國（下
    同）八十二年七月起至八十五年五月十日止，每單月十日在苗栗縣苑裡鎮客庄八
    十六之十號謝蔡淑華住處開標，並由謝蔡淑華參與處理該互助會之事務；謝蔡淑
    華另邀集張明達、張月娥、李秋滿、洪富吉、林美里、鄭正義（二會）、駱賢德
    、鄭素嬰、周美玉、阮錫輝、陳蘭、朱台蓉、羅碧媛、陳秀珠、「鳳珠」、蔡嘉
    玲、劉錦香、朱添丁、「鄭太太」、張朝榮、林勇財、謝妹、甲○○、葉阿美等
    人自組一萬元之互助會，自八十三年十二月起，至八十六年一月止，每月五日在
    謝蔡淑華前揭住處開標，謝蔡淑華與甲○○共同於八十四年一月十日、五月十日
    、七月十日，在謝蔡淑華前揭住處，分別偽填寫二千三百元、二千五百元、三千
    元阿拉伯數字之標單，用以表示郭張月娥、朱添丁、阮錫輝三人分別於八十四年
    一月十日、五月十日、七月十日以二千三百元、二千五百元、三千元得標，使其
    他活會互助會員陷於錯誤而交付互助會款，藉此詐得互助會款，謝蔡淑華並基於
    同一概括犯意，於八十四年六月五日偽填寫有一千五百元阿拉伯數字之標單，用
    以表示張明達係於八十四年六月五日以一千五百元得標，使其他活會互助會會員
    陷於錯誤而交付互助會款，藉此詐得互助會款，詎甲○○與謝蔡淑華明知上情，
    竟起意誣陷阮錫輝、陳蘭（未據告訴）、張月娥、朱添丁、張明達、郭張月娥等
    人，基於意圖使阮錫輝、陳蘭、張月娥、朱添丁、張明達、郭張月娥等人受刑事
    處分之共同犯意聯絡，於八十四年十一月十六日具狀向台灣新竹地方法院檢察署
    虛構「被告阮錫輝、陳蘭、張月娥、朱添丁、張明達、郭張月娥等六人自八十三
    年五月間起，於八十四年一月十日、五月十日、六月五日、七月十日，先後已在
    告訴人二人為會首之互助會參加競標，得標後均已領足得標之會款，熟料被告等
    竟對外宣稱告訴人已倒會，並唆使其餘會腳不要再按期繳交會款，並於八十四年
    十一月間，向台灣新竹地方法院提起民事訴訟，請求告訴人給付會款，致使告訴
    人之互助會無法繼續運作」等不實之事實，嗣後阮錫輝、陳蘭、張月娥、朱添丁
    、張明達、郭張月娥等六人經台灣新竹地方法院檢察署檢察官以八十四年偵字第
    一０五六九號不起訴處分書為不起訴處分確定。
二、案經阮錫輝、張月娥、朱添丁、張明達、郭張月娥等五人訴請台灣新竹地方法院
    檢察署檢察官偵查起訴。
      理  由
二、訊據被告甲○○矢口否認有何右揭犯行，辯稱：伊並未告訴阮錫輝、陳蘭、張月
    娥、朱添丁、張明達、郭張月娥等六人，是伊母謝蔡淑華以其名義提出，標會時
    伊並不在場，故不清楚開標情形，伊所說的，都是伊母告訴她的，伊僅是幫伊母
    謝蔡淑華講話云云。惟查，右揭事實業據告訴人阮錫輝、張月娥、朱添丁、張明
    達、郭張月娥等五人於偵查中指訴綦詳，而告訴人阮錫輝及張月娥、朱添丁、張
    明達、郭張月娥等五人及陳蘭等業經台灣新竹地方法院檢察署檢察官以八十四年
    偵字第一０五六九號不起訴處分書為不起訴處分確定，亦有台灣新竹地方法院檢
    察署檢察官八十四年偵字第一０五六九號不起訴處分書在卷足憑，被告甲○○雖
    辯稱告訴狀是伊母謝蔡淑華擅自以其名義所提出，然查，系爭告訴狀上確蓋有被
    告甲○○之印文（見台灣新竹地方法院八十四年偵字第一０五六九號偵查卷宗第
    二頁反面），且該告訴狀亦係以被告甲○○之名義於八十四年十一月十七日寄送
    台灣新竹地方法院檢察署（見前揭第一０五六九號偵查卷宗第八頁正面），此亦
    有系爭告訴狀及信封附卷足稽，且被告甲○○於八十五年一月三日、一月十九日
    、三月十一日、四月七日、四月二十三日、五月三日、五月二十七日、七月五日
    檢察官偵查時屢次以告訴人名義出庭應訊（見前揭第一０五六九號偵查卷宗第二
    十七頁正面、第三十七頁背面、第四十三頁背面、第四十六頁背面、第五十四頁
    背面、第五十八頁背面、第六十一頁背面、第七十一頁背面），此亦有各該點名
    單及訊問筆錄在卷可稽，是被告甲○○所辯伊並未告訴阮錫輝、陳蘭、張月娥、
    朱添丁、張明達、郭張月娥等六人，係伊母謝蔡淑華擅自以其名義提出告訴等云
    ，顯係事後卸責之詞，不足採信。次查，被告甲○○與其母謝蔡淑華共同於八十
    四年一月十日、五月十日、七月十日，在謝蔡淑華前揭住處，分別偽填寫二千三
    百元、二千五百元、三千元阿拉伯數字之標單，用以表示郭張月娥、朱添丁、阮
    錫輝三人分別於八十四年一月十日、五月十日、七月十日以二千三百元、二千五
    百元、三千元得標，使其他活會互助會員陷於錯誤而交付互助會款，藉此詐得互
    助會款，謝蔡淑華並基於同一概括犯意，於八十四年六月五日偽填寫有一千五百
    元阿拉伯數字之標單，用以表示張明達係於八十四年六月五日以一千五百元得標
    ，使其他活會互助會會員陷於錯誤而交付互助會款，藉此詐得互助會款等情，業
    經台灣高等法院刑事庭以八十六年度上更（一）字第七四一號判決認定屬實，有
    台灣高等法院八十六年度上更（一）字第七四一號刑事判決書附卷可稽，然被告
    甲○○卻於台灣新竹地方法院檢察官偵查中一再指述：「（問：你所告阮錫輝等
    六人詐欺是何事？）他們都是死會了，會錢都不給我；（問：會首是何人？）兩
    萬是我的；（問：他們都是死會了嗎？）都死會了；（問：都在何處標會？）都
    在我媽媽謝蔡淑華家裡標會。」（前揭第一０五六九號偵查卷宗第二十四頁反面
    、第二十五頁正面、第二十六頁反面）「（問：你說阮錫輝等人已標過會，有無
    標單？）沒有留下來，標完會後就把標單丟掉了。」（見前揭第一０五六九號偵
    查卷宗第三十七頁反面）等云，被告雖辯稱：伊所說的，都是伊母告訴伊的，伊
    僅是幫伊母謝蔡淑華講話云云，惟查，被告甲○○於偵查中始終未曾向檢察官表
    明伊並不清楚標會相關細節，伊所指述者均係經由伊母謝蔡淑華轉述而來，反而
    一再堅稱告訴人阮錫輝等五人及陳蘭均已死會卻拒不繳納會款，顯見被告甲○○
    自始即有虛構事實遂行誣告之故意，被告所辯無非事後卸責之詞，不足採信，本
    件事證已臻明確，被告犯行洵堪認定，應依法論科。
二、核被告甲○○所為，係犯刑法第一百六十九條第一項之誣告罪，被告雖以一狀誣
    告告訴人阮錫輝等五人及陳蘭，惟其被害法益僅有一個，應僅成立一個誣告罪。
    而被告甲○○與共同被告謝蔡淑華二人間，具有犯意聯絡及行為分擔，應依刑法
    第二十八條以共同正犯論。爰審酌被告甲○○捏造事實向偵察機關誣告他人犯罪
    ，濫用司法資源，欲以刑事程序規避民事責任，不僅惡性非輕，心態可議，且嚴
    重浪費司法資源於無異之訟累，利用司法機關為其私人避債之工具，影響國家偵
    查權之行使，使司法機關無法以充足之人力物力投入重大刑案，此一歪風實不可
    長，其不良影響不可謂不大，若不從重懲處以教育社會大眾，則司法資源顯仍將
    受廣泛之濫用，及其犯罪動機、手段、所生危害、犯罪後猶飾詞巧辯毫無悔意等
    一切情狀，量處如主文所示之刑，以示儆懲。
三、被告謝蔡淑華俟到案後再行審結，附此敘明。
據上論斷，應依刑事訴訟法第二百九十九條第一項前段、刑法第二十八條、第一百六
十九條第一項判決如主文。
本案經檢察官吳義聰到庭執行職務
中      華      民      國      八十九      年      九      月  十四    日
                                      臺灣苗栗地方法院刑事庭
                                          法  官  陳  鴻  斌
右正本證明與原本無異。
如不服本判決，應於判決送達後十日內，向本院提出上訴狀。
                                          書記官陳  文  聰
中      華      民      國      八十九      年      九      月  十五    日


司法院資訊處製作；財團法人民間司法改革基金會備份。
